【裁判字號】    89,上訴,153
【裁判日期】    890309
【裁判案由】    違反稅捐稽徵法等
【裁判全文】
臺灣高等法院刑事判決                  八十九年度上訴字第一五三號
    上  訴  人  台灣台北地方法院檢察署檢察官
    被      告  乙○○
右上訴人因被告違反稅捐稽徵法案件，不服台灣台北地方法院八十八年度訴字第六七
八號中華民國八十八年十一月三十日第一審判決（起訴案號台灣台北地方法院檢察署
八十七年度偵字第一七七０三號）提起上訴，本院判決如左：
    主  文
原判決撤銷。
乙○○幫助納稅義務人以詐術逃漏稅捐，處有期徒刑參月，如易科罰金以參佰元折算
壹日。
    事  實
一、乙○○係設在台北市○○○路○段二一六巷一六號四樓八室米球貿易有限公司（
    下稱米球公司）之實際負責人，為從事業務之人，竟以幫助逃漏稅捐及偽造文書
    犯意，明知告人甲○○於民國（下同）八十年六月至十二月間，並未在其公司服
    務，卻利用不知情之會計事務所人員，虛偽登載告訴人薪資為新台幣（下同）七
    萬元於其業務上作成之「員工八十年度各類所得扣繳暨免繳憑扣繳憑單」（下稱
    扣繳憑單），並據以制作該公司之八十年度營利事業所得稅結算申報書，將上開
    不實之薪資金額列為該公司之成本，向財政部台灣省北區國稅局台北縣分局行使
    報稅，而逃漏該公司之八十年度營利事業所得稅一三０九五元，足以生損害於告
    訴人甲○○及稅捐徵機關稽徵稅之正確性。
二、案經告訴人甲○○訴由台灣台北地方法院檢察署檢察官偵查起訴。
     理  由
一、訊據被告乙○○仍堅詞否認右揭犯行，辯稱：八十年間伊雖係米球公司總經理，
    但僅負責該公司之財務及處理運送布料事宜，至於該公司之實際業務及錄用員工
    狀況伊並不清楚，有關該公司員工所得稅係由米球公司負責人蔡豔慧申報，與伊
    無涉等語（原審卷第五十九、八十一頁）。
二、惟查：本件被告被告乙○○犯有右揭違反稅捐稽徵法、業務登載不實文書等罪行
    ，業據告訴人甲○○指訴綦詳，並有米球公司之公司登記事項卡（偵字第一二八
    九二號卷第二十二、二十三頁）、財政部台灣北區國稅局八十年度綜合所得稅核
    定稅額繳款書（同前卷第五、五十四、七十四頁）、扣繳憑單（同前卷第四頁）
    等影本可憑據。而被告經由不知情之會計事務所人員向財政部台灣省北區國稅局
    台北縣分局行使報稅，，而逃漏該公司之八十年度營利事業所得稅一三０九五元
    ，足以生損害於告訴人甲○○及稅捐徵機關稽徵稅之正確性，亦有財政部台灣省
    北區國稅局大安分局財北國稅大安資字第八七００五八五七號函可稽( 偵字第一
    一五四號卷第二十五、二十六頁) 。此外，復有米球公司登記負責人蔡豔慧（偵
    字第一二八九二號卷第二十八、二十九、六十一、九十六頁、第一五○頁背面，
    偵字第一一五四號卷第十九頁背面、第二○頁背面、第二十一頁、第四十五頁背
    面、第六十九至七○頁），及會計詹敏慧（偵字第一一五四號卷第十三頁背面至
    第十四頁、第十六頁背面至第十八頁、第二十一頁）於檢察官偵訊時之證述可稽
    。
三、證人蔡豔慧證稱：伊由乙○○介紹進入米球公司之前身松洲公司工作，嗣松洲公
    司改組為米球公司，乙○○安排伊為米球公司之掛名負責人，伊僅負責公司設計
    工作，米球公司之報稅資料均由乙○○委由會計事務所處理等情甚明( 偵字第一
    二八九二號卷第二十八、二十九、六十一、九十六頁、第一五○頁背面，偵字第
    一一五四號卷第十九頁背面、第二○頁背面、第二十一頁、第四十五頁背面、第
    六十九至七○頁）。證人(即會計)詹敏慧亦證稱：伊於八十年七月起任職米球公
    司，做了近一年，公司財務均係乙○○在負責，八十年間公司扣繳憑單等資料，
    係由乙○○先以便條紙書一些員工資料後叫伊謄寫一份，再叫外面幫公司記帳之
    會計事務所製作等語( 偵字第一一五四號卷第十三頁背面至第十四頁、第十六頁
    背面至第十八頁、第二十一頁），核與蔡豔慧上揭所供符。又會計事務所會計師
    林清記亦供稱：伊自始只認識乙○○，不認識蔡豔慧等語( 偵字第一一五四號卷
    第十八頁背面 )，足認證人蔡豔慧、詹敏慧所供可採。
四、原審雖以：「告訴人甲○○於八十六年九月四日、八十七年二月十八日檢察官偵
    查中分別到庭陳稱：伊係於八十年暑假期間至米球公司應徵，應徵時未見過證人
    詹敏慧」等語（見八十六年度偵字第一二八九二號卷第三十五頁，八十七年度偵
    字第一一五四號卷第十六頁反面）；而證人詹敏慧於八十八年十月二十八日原審
    審理時證稱：伊在米球公司任職會計期間係七十九年八月份至八十年八月份，伊
    從未見過告訴人等語（見原審卷第九○頁背面，八十七年度偵字第一一五四號卷
    第十六頁）；由此推論，既然告訴人甲○○與證人詹敏慧素未謀面，則告訴人應
    係於證人詹敏慧離職後始至米球公司應徵。另依上開告訴人甲○○遭虛偽填載之
    扣繳憑單觀之，其中所得給付年度欄顯示係八十年度，所得所屬年月係自八十年
    六月至八十年十二月，而按所得稅法第八十九條第三項規定，扣繳單位即米球公
    司，應於八十一年一月底前將公司八十年度所給付應扣繳稅款之所得，列單申報
    主管稽徵機關；因此，依時間順序推斷，證人詹敏慧既於八十年八月份自米球公
    司離職，而告訴人甲○○又於渠離職後始至米球公司應徵面試。因認證人詹敏慧
    豈有可能於八十年八月份離職後，於八十一年一月初又受被告乙○○之指示謄寫
    告訴人甲○○之薪資資料？」云云，雖非無見。然查，詹敏慧供稱其工作之地點
    在台北市○○○路等語（八十七年度偵字第一一五四號第十四頁正面），而告訴
    人甲○○則自陳其應徵工作之地點，是在台北市○○○路之米球公司（八十七年
    度偵字第一一五四號十六頁背面）；從而甲○○應徵之處並非係證人詹敏慧工作
    之處，且告訴人僅去應徵，並未在該處工作，二人當然不可能見過面。而證人詹
    敏慧又證稱：伊是自八十年七月中旬至米球公司上班，做了近一年（八十七年度
    偵字第一一五四號第十三頁背面）。是原審前開推論應有違誤。復依詹敏慧於偵
    查中之證述，其受乙○○指示報稅之時間，係其在米球公司任職之期間無誤，證
    人與被告素無仇怨，當無設詞誣指之理。原審捨此不採，徒以詹敏慧於審理中陳
    稱八十年八月間離職一詞，為全案採證之論理基礎，自難令人信服。至證人林清
    記於八十六年十月八日、八十七年二月十八日檢察官偵查中，雖分別證述：證人
    蔡豔慧於八十六年九月三十日有到伊事務所將米球公司之帳目拿回，而伊事務所
    於八十年間幫米球公司做外帳時，全係與證人蔡豔慧接洽，包括收費及拿發票等
    ，乙○○雖係股東，但常不在米球公司，很難找到人等語（見八十六年度偵字第
    一二八九二號卷第八十三頁反面及第八十四頁，八十七年度偵字第一一五四號偵
    查卷第十九頁）；但查，依上揭林清記亦供稱：伊自始只認識乙○○，不認識蔡
    豔慧等語以觀( 偵字第一一五四號卷第十八頁背面 )，足認本件初應係由被告乙
    ○○委請林清記記帳，其後林清記始經由證人蔡豔慧處取回米球公司資料亦明。
    故上開林清記所供尚非可為被告有利證明。
    綜右各節所述，本件被告乙○○犯行，洵堪認定，其所辯不足採信。
五、按依稅捐稽徵法第四十七條第一款規定，公司之納稅義務人為公司負責人，本件
    被告乙○○只是米球公司之實際負責人，雖為從事業務之人但非該公司之法定負
    責人，其利用不知情之會計事務所人員，製作甲○○任職米球公司之不實扣繳憑
    單，幫助米球公司逃漏稅捐( 八十年度營利事業所得稅一三０九五元 )，核係犯
    稅捐稽徵法第四十三條第一項之幫助納稅義務人以詐術逃漏稅捐罪，及刑法第二
    百十六條、第二百十五條之行使業務登載不實文書等罪。公訴人認被告係犯稅捐
    稽徵法第四十一條之納稅義務人以詐術逃漏稅捐罪，尚有誤會，此部分起訴法條
    應予變更。被告利用不知情之會計事務所人員為之，係間接正犯。其業務登載不
    實文書之低度行為，應為其行使之高度行為所吸收，毋庸另論。又其所犯幫助納
    稅義務人以詐術逃漏稅捐罪及行使業務登載不實文書罪間，有方法結果之牽連關
    係，應從一重之幫助納稅義務人以詐術逃漏稅捐罪論處。又稅捐稽徵法於被告行
    為後，數度修正，但該法第四十三條第一項之法定刑度均為三年以下有期徒刑、
    拘役或科新台幣六萬元以下罰金，此部分捐稽徵法自無修正後新舊法比較問題，
    合此敘明。又稅捐稽徵法第四十三條第一項之幫助納稅義務人以詐術逃漏稅捐罪
    ，乃法律特設專條之獨立處罰規定，與刑法之幫助犯須有正犯之存在為前提要件
    者不同，無普通刑法總則之適用 (參見七十廳刑一字第一一０四號函)，毋庸依?
    D法幫助犯減輕其刑，亦合此敘明。
六、原審疏未詳察，遽判決被告無罪，尚有未洽，檢察官上訴指摘原判決不當，為有
    理由，應由本院予以撤銷改判。爰審酌被告犯罪之動機、目的、手段及其犯罪後
    態度不佳等一切情狀，量處被告如主文第二項所示之刑，並諭知易科罰金之算標
    準，以昭炯戒。
據上論斷，應依刑事訴訟法第三百六十九條第一項前段、第三百六十四條、第二百九
十九條第一項前段、第三百條，稅捐稽徵法第四十三條第一項，刑法第十一條前段、
第五十六條、第二百十五條、第二百十六條、第五十五條，罰金罰鍰提高標準條例第
一條前段、第二條，判決如主文。
本案經檢察官謝 英 民 到庭執行職務。
中      華      民      國    八十九    年      三      月      九      日
                              臺灣高等法院刑事第九庭
                                  審判長法  官  李  文  成
                                        法  官 周  盈  文
                                        法  官  官  有  明
右正本證明與原本無異。
被告不得上訴。
檢察官如不服本判決應於收受送達後十日內向本院提出上訴書狀，其未敘述上訴之理
由者並得於提起上訴後十日內向本院補提理由書（均須按他造當事人之人數附繕本）
。
                                        書記官  顧  哲  瑜
中      華      民      國    八十九    年      三      月      十      日
附錄：本案論罪科刑法條全文
稅捐稽徵法第四十一條：
納稅義務人以詐術或以其他不正當方法逃漏稅捐者，處五年以下有期徒刑、拘役或科
或併科新台幣六萬元以下罰金。
第四十三條第一項：
教唆或幫助犯第四十一條或第四十二條之罪者，處三年以下有期徒刑、拘役、或科一
千元以下罰金。執行業務之律師或會計師犯前項之罪者，加重其刑至二分之一。


司法院資訊處製作；財團法人民間司法改革基金會備份。
